臺北高等行政法院判決
                                      99年度訴字第1941號
                                    100年2月17日辯論終結
原      告　方淑貞
被      告　桃園縣中壢地政事務所
代　表　人　何明光（主任）住同上
訴訟代理人　黃金城
上列當事人間地籍圖事件，原告不服桃園縣政府中華民國99年7
月29日府法訴字第0990134145號訴願決定，提起行政訴訟，本院
判決如下：
    主  文
原告之訴駁回。
訴訟費用由原告負擔。
    事  實  及  理  由
一、被告經合法通知，惟其未於言詞辯論期日到場，核無行政訴
    訟法第218 條準用民事訴訟法第386 條各款所列之情事，爰
    依原告之聲請，由其一造辯論而為判決。
二、事實概要：緣訴外人江有增於民國84年4月29日以被告中地
    三丈字第1217號（被告受理文號）複丈申請書，申請將其所
    有坐落於桃園縣中壢市○○段735 地號（下稱系爭735 地號
    土地）分割部分土地，同日原告之夫江有法也以被告中地三
    丈字第1218號複丈申請書，申請將原告所有坐落同段734 地
    號土地（下稱系爭734 地號土地），與上開分割出來之土地
    合併。經被告受理進行複丈，惟測量結案後，未俟當事人申
    請辦理土地標示變更登記完畢，即卻誤予先行釐正地籍圖。
    迄98年間，被告核對系爭土地地籍圖與土地登記簿時，發現
    系爭734 、735 地號土地未完成登記，而地籍圖卻誤予訂正
    ，致地籍圖與土地登記簿記載之面積不符，遂依地籍測量實
    施規則第232 條規定辦理地籍線更正，並以98年12月7 日中
    地測字第0981004061號函通知原告及訴外人地籍線更正緣由
    （未載明教示期間）。原告於99年3 月12日向被告陳情，經
    被告以99年3 月22日中地測字第0991001236號函復原告，原
    告不服，提起訴願，遭決定駁回，遂提起本件行政訴訟。
三、本件原告主張：
  (一)訴之聲明：
    1.訴願決定及原處分均撤銷。
    2.請求被告回復原告84年合法申請並經核准之地籍圖資料。
    3.訴訟費用由被告負擔。
  (二)按地籍測量實施規則第232 條規定：「複丈發現錯誤者；除
    有下列情形之一得由登記機關逕行辦理更正者外，應報經直
    轄市，或縣（市）主管機關核准後始得辦理：一、原量測量
    錯誤純係技術引起者。二、抄錄錯誤者。前項所稱原測量錯
    誤純係技術引起者，指原測量錯誤純係觀測，量距，整理原
    圖，訂正地籍圖或計算面積等錯誤所致，並有原始資料可稽
    ；所稱抄錄錯誤指錯誤因複丈人員記載之疏忽所引起，並有
    資料可資核對。」。查本件係於84年由原告與735 地號土地
    所有權人共同委託代理人向被告申請合併，經被告核准且完
    成複丈立標在案，並無上開規定所述錯誤之情形，故被告怎
    可依據該條規定而逕行更改地籍圖。縱原告申請合併複丈時
    ，似有「未填具土地登記申請書」之疏失，惟被告受理本件
    ，是否也應該告知原告須補正相關申請書或不予受理。又依
    地籍測量實施規則第235條規定，複丈成果需訂正地籍圖者
    ，亦應於完成登記後隨即辦理之。
  (三)次按地籍測量實施規則第232 條明定，「原測量錯誤純係技
    術引起者」或「複丈發現錯誤或記錄錯誤」，於此兩種情形
    下始可由被告逕行辦理更正，惟本件並非測量錯誤，亦非抄
    錄錯誤，乃係行政程序疏失所致，故依上開規定，縱需更正
    ，亦須報經主管機關即桃園縣政府，經其核准後始可以辦理
    更正，而本件更正程序，至目前為止尚未收到桃園縣政府的
    任何核准公文。況且，本件自84年經被告依法複丈、核發成
    果圖、及地籍圖建檔後，至今已超過15年，系爭735 地號土
    地，於88年遭查封限制登記、94年經法院申請鑑界（另案）
    、97年鄰地申請複丈，且系爭735 地號土地地籍線並無不符
    。
  (四)依土地法第44條之1 第1 項規定：「地籍測量時，土地所有
    權人應設立界標並永久保存。」，故原告於84年受通知複丈
    後，即設立界標永久保存並依複丈地籍線範圍內興建農舍、
    建物、及申請用電、自來水管線、水表、及道路設施等。（
    同84年至今現況）。
  (五)又本件並非被告所稱於98年自行發現地籍圖有疑義，而係系
    爭735 地號於98年桃園地方法院民事執行處執行拍賣刊登公
    告時，經欲標售人發現拍賣標的即系爭735 地號土地與733
    地號土地面積一樣，但地籍圖謄本卻只有2 分之1 （鈞院卷
    第155 頁附件二），經向被告詢問後，被告始將734 、735
    地號土地地籍圖謄本電子檔案更改。惟事實上，被告於89年
    就已知悉本件地籍圖事件，乃因系爭735 地號土地遭法院查
    封限制登記，而無法更改。嗣原告於98年12月2 日向被告申
    請地籍圖謄本，同日下午再向被告申請抄錄地籍參考圖（鈞
    院卷第161 頁附件三），惟地籍參考圖並未被更改，顯見被
    告84年受理本件合併分割案件有行政上之疏失。原告發現被
    告有疏失時即向桃園地方法院民事執行處陳報說明並請求暫
    停拍賣，桃園地方法院隨即通知被告勘查現場（鈞院卷第16
    9 頁附件四），嗣後被告於98年11月7 日發函通知原告更正
    地籍線一事（鈞院卷第173 頁附件五）。
  (六)至於735-1 地號土地是否從未出現於地籍圖上，又735-1 地
    號土地如何能與系爭734 地號土地合併，請參閱被告97 年8
    月27日土地複丈成果圖（鈞院卷第175 頁附件六）。又被告
    訴訟代理人於準備程序中所稱「當時應是735 割出735-2 ，
    735-2 再與734 合併」云云，查735 地號土地僅0.13公頃，
    依農業發展條規定，不能分割出其他地號。況本件係鄰地合
    併分割，無須先割出第3 地號再合併，被告所稱735-1 、
    735-2 地號，純係在混淆實情企圖推卸責任。
  (七)綜上所述，本件申請程序如有文件不齊或不符合申請要件之
    情形，受理機關應退回申請，或通知補件為是，怎會只執行
    合併複丈，而未受理變更登記就核發成果圖，且先行辦妥地
    籍圖謄本釐正建檔，嗣因此程序之瑕疵，致原告誤以為已辦
    妥合併分割，遂在合併地籍線內興建農舍建物等設施，如今
    事隔15年之久，被告未依法報經主管機關桃園縣政府核准，
    即自行更改已建檔15年已歷經多項合法申請設施之地籍圖資
    料，顯嚴重侵害原告之權利，亦造成原告莫大之損害。
四、被告經合法通知未到，惟據其前此所為聲明及答辯如下：
  (一)訴之聲明：
    1.駁回原告之訴。
    2.訴訟費用由原告負擔。
  (二)依地籍測量實施規則第207 條：「申請複丈時，應填具土地
    複丈申請書，並檢附權利書狀或其他足資證明文件。複丈涉
    及原有標示變更者，應於申請複丈時，填具土地登記申請書
    ，一併申請土地標示變更登記。」；第235 條：「複丈成果
    需訂正地籍圖者，應於完成登記後隨即辦理之。」。查系爭
    土地前經訴外人江有增、江有法於84年4 月29日依被告中地
    三丈字第1217、1218號複丈申請書申請系爭土地分割、合併
    複丈案，惟於完成複丈作業後，江有增、江有法2 人未依前
    揭規定辦理土地標示變更登記，被告未查，誤將地籍圖予以
    釐正，致圖簿不一致，顯與前開規定未合，是以未完成分割
    、合併標示登記程序，先行釐正之地籍圖並無效力，更正回
    復為原地籍圖始符實際，並無違誤。
  (三)又土地法第43條規定：「依本法所為之登記，有絕對效力。
    」、土地登記規則第6 條規定：「土地權利經登記機關依本
    規則登記於登記簿，並校對完竣，加蓋登簿及校對人員名章
    後，為登記完畢。」，本案土地雖經辦理分割、合併複丈在
    案，惟申請人並未依地籍測量實施規則第235 條及土地登記
    規則第6 條規定完成土地標示變更登記，與土地法第43條規
    定未合，是以其土地分割、合併複丈之登記並無效力。
  (四)按「複丈發現錯誤者，除有下列情形之一，得由登記機關逕
    行辦理更正者外，應報經直轄市或縣（市）主管機關核准後
    始得辦理：一、原測量錯誤純係技術引起者。二、抄錄錯誤
    者。前項所稱原測量錯誤純係技術引起者，指原測量錯誤純
    係觀測、量距、整理原圖、訂正地籍圖或計算面積等錯誤所
    致，並有原始資料可稽；所稱抄錄錯誤指錯誤因複丈人員記
    載之疏忽所引起，並有資料可資核對。」為地籍測量實施規
    則第232 條所明定，本案錯誤係因未辦理土地登記程序訂正
    地籍圖所致，並有原資料可稽，更正前後地籍圖面積與登記
    簿面積相符，依上開規定辦理更正回復原地籍圖並無不法。
  (五)查系爭735 地號土地88年11月2 日前經被告收件壢速字第
    56600 號，依台灣桃園地方法院（下稱桃園地院）88年10
    月26日桃院華民執全宇字第2524號函辦理查封登記（債權人
    ：台灣土地銀行，限制範圍：全部，債務人：江有增）（詳
    原處分卷第59頁附件6 土地登記公務用謄本）。而本案地籍
    圖回復之更正，更正前後地籍圖面積與登記簿面積相符，應
    無影響土地查封之效力，且系爭土地地籍線更正回復業經被
    告於98年12月4 日以中地測字0981004001號函（原處分卷第
    62頁附件7 ）通知桃園地院在案，嗣法院並無提出異議，特
    此敘明。
  (六)次查原告所提土地法第44條之1 規定：「地籍測量時，土地
    所有權人應設立界標，並永久保存之。」及地籍測量實施規
    則第82條規定：「地籍調查，應通知土地所有權人於一定期
    限內會同辦理。前項調查情形應作成地籍調查表，由指界人
    簽名或蓋章。」、83條規定：「土地所有權人，應於地籍調
    查時到場指界，並在界址分歧點、彎曲或其他必要之點，會
    同鄰地所有權人共同認定，自行設立界標。土地所有權人均
    到場，而不能指界者，得由測量員協助指界，其經土地所有
    權人同意者，應由土地所有權人埋設界標。」，係為土地界
    標之保存及地籍調查之程序說明，而本案係未依行政程序完
    成分割、合併土地登記之程序，是以被告依地籍測量實施規
    則第232 條規定辦理逕為更正回復原地籍線並無不法。綜上
    論結，本件無理由，請予駁回。
五、經查：
  (一)按民法第758 條第1 項：「不動產物權，依法律行為而取得
    、設定、喪失及變更者，非經登記，不生效力。」。土地法
    第44條之1 第1 項：「地籍測量時，土地所有權人應設立界
    標，並永久保存之。」。次按土地登記規則第6 條第1 項：
    「土地權利經登記機關依本規則登記於登記簿，並校對完竣
    ，加蓋登簿及校對人員名章後，為登記完畢。」；第53 條
    第1 項：「辦理土地登記程序如下：一、收件。二、計收規
    費。三、審查。四、公告。五、登簿。六、繕發書狀。七、
    異動整理。八、歸檔。」；第65條第1 項前段：「土地權利
    於登記完畢後，除本規則或其他法規另有規定外，登記機關
    應即發給申請人權利書狀。」；第85條：「土地總登記後，
    因分割、合併、增減、地目變更及其他標示之變更，應為標
    示變更登記。」。再按地籍測量實施規則第204 條第1 款：
    「土地有下列情形之一者，得申請土地複丈（以下簡稱複丈
    ）：一、因自然增加、浮覆、坍沒、分割、合併、鑑界或變
    更……」；第207 條：「申請複丈時，應填具土地複丈申請
    書，並檢附權利書狀或其他足資證明文件。複丈涉及原有標
    示變更者，應於申請複丈時，填具土地登記申請書，一併申
    請土地標示變更登記。」；第232 條：「複丈發現錯誤者，
    除有下列情形之一，得由登記機關逕行辦理更正者外，應報
    經直轄市或縣（市）主管機關核准後始得辦理：…二、抄錄
    錯誤者。…所稱抄錄錯誤指錯誤因複丈人員記載之疏忽所引
    起，並有資料可資核對。」；第235 條：「複丈成果需訂正
    地籍圖者，應於完成登記後隨即辦理之。」。準據上開規定
    可知，土地之分割、合併程序，應先經申請複丈，再經當事
    人申請辦理登記取得權狀，經登記完畢後，地政機關始得訂
    正地籍圖。
  (二)查訴外人江有增於84年4月29日以被告中地三丈字第1217號
    複丈申請書，申請將其所有系爭735地號土地分割部分土地
    ，同日原告之夫江有法也以被告中地三丈字第1218號複丈申
    請書，申請將原告所有系爭734地號土地，與上開分割出來
    之土地合併，經被告受理辦理複丈。結果自735地號土地分
    割部分土地一筆，地號編為735-2，面積716平方公尺，原
    735地號土地由1432平方公尺減少為716平方公尺；原734地
    號土地則由1432平方公尺增加為2148平方公尺，經被告以84
    年5 月24日中地三丈字第1217、1218號複丈結果通知書通知
    江有增、江有法，此有各該複丈申請書、土地分號管理表、
    複丈結果通知書附於原處分卷第21、31、20、30、36頁，並
    有複丈成果圖附於本院卷第25頁可憑。惟嗣後江有增、江有
    法2 人並未檢附複丈成果圖申請土地標示變更登記，被告疏
    未注意及此，即逕依複丈成果訂正地籍圖，致圖簿不符。原
    告亦未注意接續辦理土地標示變更換發新權狀，即逕在複丈
    劃出之735-2 地號範圍內興建農舍、建物，及申請用電、裝
    設自來水表等，此亦經原告提出系爭734 地號土地上建物之
    建物測量成果圖，指明建物於地籍線更正前、後坐落基地之
    位置（見本院卷第43、45頁）。嗣台灣桃園地方法院民事執
    行處辦理強制執行江有增所有系爭735 地號土地之拍賣程序
    時，因江有法向法院聲明異議主張其所有建物使用735 地號
    土地，而通知被告派員於98年12月24日會同勘測系爭735 地
    號土地，被告隨即以本件爭訟之98年12月7 日中地測字第09
    81004061號處分更正地籍線，以回復圖簿相符，此亦有法院
    公函附於本院卷第171 頁可憑。
  (三)經查，本件因前述緣由導致系爭734 、735 地號2 筆土地之
    地籍圖所示情形與其土地登記不符（734 地號土地面積於地
    籍圖上顯示大於登記面積，735 地號土地相反），而此情形
    既出於被告經辦人員於江有增、江有法未申請辦理土地標示
    之變更登記，即逕自訂正地籍圖所致，且依其內部檔存資料
    ，輕易即可核對判斷此項複丈程序所發生之錯誤，是被告未
    經報請縣市主管機關，即行辦理更正，於地籍測量實施規則
    第232 條：「複丈發現錯誤者，除有下列情形之一，得由登
    記機關逕行辦理更正者外，應報經直轄市或縣（市）主管機
    關核准後始得辦理：…二、抄錄錯誤者。…所稱抄錄錯誤指
    錯誤因複丈人員記載之疏忽所引起，並有資料可資核對。」
    之規定，並無不符。原告指摘被告未經報請上級機關核准即
    自行辦理地籍線之更正，乃屬違法云云，尚有誤會。原告另
    主張本件圖簿不符之情形，係被告在經法院通知會勘時發現
    更正，而非被告自行發現更正一節，並不影響適用地籍測量
    實施規則第232 條之合法性。
  (四)至原告另主張被告於受理84年之複丈申請，有前述未待江有
    增等人申請辦理土地標示變更登記即逕行辦理訂正地籍圖之
    疏失，乃違反地籍測量實施規則第235 條之規定，致原告誤
    以為已辦妥合併分割程序，而於地籍線內興建農舍等設施，
    現被告又逕行更正地籍線，將嚴重損害原告之權利一節。查
    原告之夫江有法並未辦竣土地標示之變更登記，完成渠夫妻
    與江有增間之私人協議，故本於物權登記主義，自系爭735
    地號土地分出之735-2 地號部分之所有權尚未經原告取得（
    民法第758 條第1 項參照），故本件地籍線之更正不致使原
    告對於734 地號土地所有權之範圍發生何等變動，自不致損
    害原告權益；至原告誤在其無所有權之土地分號735-2 地號
    範圍內興建建物會否發生無權占有或其他損害，及與被告逕
    自訂正地籍圖之疏失間有無因果關係，或如被告抗辯所稱乃
    原告興建農舍前疏未先行申請鑑界確認界址所致等節，均屬
    原告另為其他請求之爭議，與本件無涉，自無審究之必要，
    併予指明。
六、綜上，原處分於法並無違誤，訴願決定予以維持，核無不合
    。原告訴請撤銷，為無理由，應予駁回。
據上論結，本件原告之訴為無理由，爰依行政訴訟法第98條第1
項前段、第218 條，民事訴訟法第385 條第1 項前段，判決如主
文。
中　　華　　民　　國　　100 　年　   3　  月　  10    日
                       臺北高等行政法院第四庭
                               審判長法  官　黃  本  仁
                                   　法  官　林  妙  黛
                                     法  官　李　玉　卿
上為正本係照原本作成。
如不服本判決，應於送達後20日內，向本院提出上訴狀並表明上
訴理由，如於本判決宣示後送達前提起上訴者，應於判決送達後
20日內補提上訴理由書（須按他造人數附繕本）。
中　　華　　民　　國　　100 　年　   3　  月　  10    日
                                     書記官  陳  又  慈